【裁判字號】    97,家抗,6
【裁判日期】    970325
【裁判案由】    選任遺產管理人
【裁判全文】
臺灣嘉義地方法院民事裁定               97年度家抗字第6號
抗  告  人  財政部國有財產局台灣南區辦事處嘉義分處
法定代理人  甲○○
相  對  人  財政部台灣省南區國稅局
法定代理人  乙○○
                        民雄稽徵所
上列抗告人聲請選任被繼承人莊福祿遺產管理人事件，不服本院
於民國97年1 月2 日以97年度財管字第1 號所為第一審裁定，提
起抗告，本院合議庭裁定如下：
    主      文
原裁定廢棄。
選任湯光民律師為被繼承人莊福祿之遺產管理人。
准對被繼承人莊福祿（男，民國○○年○○月○日生，身分證統一編
號：Ｚ000000000號，生前住嘉義縣大林鎮三村里7鄰湖子16號之
14，於民國95年9月15日死亡）之繼承人為承認繼承之公示催告
。
被繼承人莊福祿之繼承人，應自前項公示催告最後登載新聞紙之
日起，壹年內承認繼承，上述期限屆滿，無繼承人承認繼承時，
被繼承人莊福祿之遺產，於清償債權並交付遺贈物後，如有剩餘
即歸屬國庫。
聲請及抗告程序費用新台幣貳仟元由被繼承人莊福祿之遺產負擔
。
    理      由
一、本件相對人於原審聲請意旨略以：被繼承人莊福祿（男，民
    國○○年○○月○ 日生，身分證統一編號：Ｚ000000000號，生前
    住嘉義縣大林鎮三村里7鄰湖子16號之14），生前尚滯納94
    年度綜合所得稅合計新臺幣 (以下同)13,214 元，被繼承人
    莊福祿於95年9月15日死亡，被繼承人之法定繼承人皆已拋
    棄繼承，爰依民法第1177條、第1178條、第1176條第6項規
    定，聲請本院選任財政部國有財產局為遺產管理人等語。原
    法院選任抗告人為被繼承人莊福祿之遺產管理人，抗告人不
    服，提起抗告，抗告意旨略以：被繼承人莊福祿所遺留座落
    嘉義縣大林鎮○○段11-15、11-28、11-50地號三筆土地及
    其上87建號建物已為債權人公務人員住宅及福利委員會、合
    作金庫商業銀行管理股份有限公司設定抵押權，並經國泰世
    華商業銀行股份有限公司聲請本院民事執行處查封，並辦理
    查封登記在案，其合法繼承人之所以拋棄繼承，乃因其債務
    大於遺產，形同破產，又被繼承人莊福祿並非僅欠相對人
    13,214元，尚有多家金融公司之抵押權擔保債務未清償，因
    抗告人係國有財產管理機關，故國庫對於無人承認繼承之遺
    產有期待權，若被繼承人尚有剩餘財產得以歸屬國庫，則選
    任抗告人為遺產管理人方有實益，然審究上開被繼承人有遺
    債大於遺產之情形，而抗告人確仍須負管理人責任，為其管
    理遺產、處理及清償債務問題，且管理期間所需支出亦由國
    庫墊付，其耗費人力、時間及金錢難以衡量，造成浪費國家
    資源於特定人之不公現象，故抗告人並無意願擔任被繼承人
    莊福祿之遺產管理人。又現行法令並無拋棄繼承人不得充任
    遺產管理人之規定，被繼承人莊福祿之繼承人對其生前債權
    債務關係應較清楚，且相關證件、產權資料及印鑑等仍由家
    屬保管中，由繼承人擔任被繼承人之遺產管理人最為適合，
    或另就遺產管理之公平及專業考量，律師應比公務機關更具
    適切擔任遺產管理人資格與能力，故亦可選任有意願又有法
    學專業素養之律師為被繼承人莊福祿之遺產管理人等語。
二、按繼承開始時，繼承人有無不明，而無親屬會議或親屬會議
    未於一個月內選定遺產管理人者，利害關係人得聲請法院選
    任遺產管理人，又被繼承人之所有繼承人均拋棄其繼承權者
    ，準用關於無人承認繼承之規定，民法第1177條、第1178條
    第2項、第1176條第6項定有明文。又按聲請法院選任遺產管
    理人，法院有裁量權，可依職權選任適當之管理人。而選任
    遺產管理人，首在考慮其適切性，即除管理遺產須公平外，
    應以對遺產遺債情況瞭解較深者為優先選任。又於繼承人均
    拋棄其繼承權之事件，多屬遺債大於遺產，而無遺產可歸屬
    國庫之情形，故為避免國家資源不必要之耗費，致損及全民
    利益，法院就此類事件指定被繼承人之遺產管理人時，應先
    審查被繼承人之繼承人或親屬中是否有適合之人可供選任，
    於確無其他適任之人時，始得指定國有財產局為遺產管理人
    ，以符合社會公平原則。
三、經查：
  (一)相對人主張其為被繼承人莊福祿之債權人，莊福祿之繼承人
    均已拋棄繼承之事實，業據其提出繼承系統表、戶籍謄本、
    本院95年11月7日嘉院龍民強95繼字第1033號函、96年1月2
    日嘉院龍民勤95繼字第1164號函、96年3月2日嘉院龍民勤96
    繼字第120號函影本、被繼承人欠稅總歸戶查詢情形表、被
    繼承人財產歸屬資料清單各1份為憑，堪信為真正。足認被
    繼承人莊福祿之繼承人均已全部拋棄繼承無誤。是相對人依
    前揭規定，聲請法院選任被繼承人莊福祿之遺產管理人，核
    無不合。
  (二)次查，遺產管理人之職務在於編製遺產清冊、為保存遺產必
    要之處置、清償債權或交付遺贈物及遺產之移交等事務，當
    須對被繼承人莊福祿之遺產及遺債事務有相當瞭解，而財政
    部國有財產局臺灣南區辦事處既為公務機關，對於被繼承人
    莊福祿之遺產及負債狀況所知應屬有限。此外，財政部國有
    財產局臺灣南區辦事處為公務機關，依國有財產法之規定綜
    理國有財產事務，執行事務所需預算為全國人民納稅所得，
    若顯無遺產可歸屬國庫，自不宜選任財政部國有財產局臺灣
    南區辦事處為遺產管理人，以避免其代管私人遺產之管理費
    用無法由被繼承人莊福祿之遺產歸墊，導致利用全民資源負
    擔個人私務之支出，實不符社會公平原則。故財政部國有財
    產局臺灣南區辦事處尚不適宜擔任被繼承人莊福祿之遺產管
    理人。
  (三)再者，湯光民律師現為執業律師，有意願擔任本件被繼承人
    莊福祿之遺產管理人，並據抗告人陳報湯光民律師出具之同
    意書一份在卷可證，復經兩造同意。故律師當較公務機關更
    具適切擔任本件遺產管理人之資格及能力，爰選任湯光民律
    師擔任被繼承人莊福祿之遺產管理人較為適當。原裁定指定
    抗告人為被繼承人莊福祿之遺產管理人，固非無據，然抗告
    人既不宜擔任本件之遺產管理人，且有律師願意擔任本件被
    繼承人莊福祿之遺產管理人，則抗告人抗告意旨指摘原裁定
    不當，求予廢棄改判，為有理由，應予准許。
四、據上論結，本件抗告為有理由，依非訟事件法第21條第2 項
    、第46條，民事訴訟法第492 條前段、第95條、第78條，裁
    定如主文。
中    華    民    國    97    年    3     月    25    日
                家事法庭審判長法  官  林世芬
                              法  官  李文輝
                              法  官  涂裕洪
上正本係照原本作成。
如不服本裁定應於裁定送達後十日內，依非訟事件法第45條「非
以適用法規顯有錯誤為理由，不得再抗告」之規定向本院提出抗
告理由狀。
中    華    民    國    97    年    3     月    25    日
                              書記官  李靜華


司法院資訊處製作；財團法人民間司法改革基金會備份。
